---
title: "Assignment1 msb104 group5"
author: Frida Alendal og Katinca Valvatne 
lang: NO_nb
editor: visual
toc: true
number-sections: true
format:
  html:
    df-print: paged
  pdf:
    geometry: margin=2.5cm
    keep-tex: false
execute:
  echo: true      # vis kode
  # ag: vil anbefale å ha disse på mens dere utvikler
  # kan slås av for endelig rapport
  warning: true  # skjul advarsler i output
  message: true  # skjul meldinger i output
---

```{r}
#| label: setup
# Globale innstillinger og pakker
knitr::opts_chunk$set(fig.align = "center", fig.width = 7, fig.height = 4.5, dpi = 300)

# install.packages(c("tidyverse","janitor","eurostat","dineq")) # kjør én gang ved behov
library(tidyverse)
library(janitor)
library(stringr)
```

```{r}
#df1 <- read.csv("demo_r_pjanaggr3__custom_18648204_spreadsheet.csv", sep = ";")
#df2 <- read.csv("nama_10r_3gdp__custom_18648452_spreadsheet.csv", sep = ";")
# Kaller den heller for gdp
gdp <- readxl::read_xlsx(
  path = "nama_10r_3gdp__custom_18648452_spreadsheet_uten_flags.xlsx",
  sheet = 'Sheet 1'
  )
```

```{r}
#| paged.print: false
head(gdp)
```

```{r}
# Fikser litt
names(gdp)[1] <- "geo_codes"
names(gdp)[2] <- "geo_names"
# dropper første rekken
gdp <- gdp[-1,]
# Fikser år 2023 som er character
gdp <- gdp |> 
  mutate(
    `2023` = as.numeric(`2023`)
  )
```

pivot_longer

```{r}
gdp_long <- gdp |> 
  pivot_longer(
    cols = `2000`:`2023`,
    names_to = "year",
    values_to = "gdp"
  )
```

Lager NUTS2, NUTS1 og NUTSc (Country) variabler

```{r}
gdp_long <- gdp_long |> 
  mutate(
    NUTS2 = str_sub(geo_codes, start = 1L, end = 4L),
    NUTS1 = str_sub(geo_codes, start = 1L, end = 3L),
    NUTSc = str_sub(geo_codes, start = 1L, end = 2L)
  )
```

Gjør tilsvarende for pop (dvs demo_r_pjanaggr3)

Så kan dere knytte de to sammen vha `left_join()`

Regn så ut gdp per capita som gdp/pop. Så kan dere regne ut gini-koeffisient for hver NUTS2 region hvert år (altså variasjonen i gdp_per_capita mellom NUTS3 regionene innen en NUTS2 region) 

HÅPER DERE KOMMER LITT LENGRE NÅ. Hvis ikke er jeg ikke så langt unna, men nå må jeg gå tur med hunden. Send mail hvis ting fremdeles ikke virker så skalø jeg se på det.

Arnstein


# Del A: Subnasjonalt BNP og BNP per innbygger

## Data og deskriptiv statistikk

Vi analyserer perioden **2000-2023** for **Spania (ES), Østerrike (AT), Tsjekkia (CZ), Slovenia (SI)** og **Estland (EE)** på **NUTS-3**-nivå.
Data ble lastet ned fra Eurostat som tilpassede "Spreadsheet CSV"-filer den **28.10.25**.
Vi beregner **BNP per innbygger (GDPC)** som BNP i euro delt på totalt innbyggertall.
Eventuelle datamerker/"flagg" (f.eks. *p* for foreløpig) beholdes som referanse, mens elve beregningen bruker tallverdiene.

### BNP (nama_10r_3gdp)

Regionalt BNP hentes fra **`nama_10r_3gdp`** med **`na_item = B1GQ`** (BNP i markedspriser) og **`unit = MIO_EUR`** (millioner euro).
Tallene er årlige og rapporteres på NUTS-3.
Eurostat fordeler nasjonale skatter/subsidier på produkter til regioner i tråd med metodikken i regionale nasjonalregnskaper.
Aktivitet som ikke kan knyttes til en bestemt region håndteres som **extra-regio**.
Serien kan inneholde **revisjoner** og mindre **brudd** (bl.a. oppdateringer i NUTS-klassifikasjon), så små sprang mellom år kan forekomme.

### Befolkning (demo_r_pjanaggr3)

Befolning hentes fra **`demo_r_pjanaggr3`** med **`sex = T`** (totalt) og **`age = TOTAL`** (alle aldre).
Populasjonsbegrepet er **vanlig bosted** (*ususal residence*) og referansetidspunktet er **1. januar** hvert år.
Verdiene er oppgitt i **personer**.
Kombinert med BNP-tabellen gir dette et konsistent grunnlag for å beregne **GDPC** på tvers av land og regioner i hele analyseperioden

## Beregning av BNP per innbygger (GDP per Capita Calculation)

```{r}
# 1) Les inn på nytt – ALT som tekst, hopp over header-rader
BNP_MIO_Eur <- read_excel(
  "nama_10r_3gdp__custom_18648452_spreadsheet_uten_flags.xlsx",
  col_types = "text",
  skip = 2
) |>
  clean_names() |>
  rename(
    geo_kode = 1,   # dette er TIME...1 i arket ditt
    geo_navn = 2    # dette er TIME...2
  )
# 2) Gjør bredt -> langt og parse til tall
gdp_long <- BNP_MIO_Eur |>
  filter(!str_detect(geo_kode, "^GEO")) |>     # fjern evt. "GEO (Codes)"-rader
  pivot_longer(
    cols = -c(geo_kode, geo_navn),             # ALLE årskolonner
    names_to  = "ar",
    values_to = "gdp_mio_eur"
  ) |>
  mutate(
    ar          = readr::parse_number(ar),         # "2003" -> 2003
    gdp_mio_eur = readr::parse_number(gdp_mio_eur) # "23 859,75"/":" -> 23859.75/NA
  )
```



```{r}
# laste inn datasett 2, befolkning per 1. januar:

Pop <- read_excel("demo_r_pjanaggr3__custom_18648204_spreadsheet_uten_flags.xlsx")

# legge til korrekt årstall og navn på variabler:

```{r}
library(readxl)
library(tidyverse)
library(janitor)

Pop <- Pop |> pivot_longer(col = c(3:26), names_to = "År", values_to = "Befolkning")

library(dplyr)
library(stringr)
library(readr)

Pop <- Pop %>%
  # fjern header-radene som ble lest som data
  filter(!str_detect(Geo_kode, "^GEO"), Geo_navn != "GEO (Labels)") %>%
  # sikre typer
  mutate(
    År = as.integer(År),
    Befolkning = parse_number(Befolkning)  # "1 234 567" / ":" -> 1234567 / NA
  )

```


```{r}
# vis de første radene
BNP_MIO_Eur |> dplyr::slice_head(n = 10)

```

```{r}
# Viser de første radene
Pop |> dplyr::slice_head(n = 10)
```

```{r}
df1 |> glimpse()
df1 |> dplyr::slice_head(n = 10)

```
