---
title: "Assignment1 msb104 group5"
author: Frida Alendal og Katinca Valvatne 
lang: NO_nb
editor: visual
toc: true
number-sections: true
format:
  html:
    df-print: paged
  pdf:
    geometry: margin=2.5cm
    keep-tex: false
execute:
  echo: true      # vis kode
  warning: true  # skjul advarsler i output
  message: true  # skjul meldinger i output
---

```{r}
#| label: setup
# Globale innstillinger og pakker
knitr::opts_chunk$set(fig.align = "center", fig.width = 7, fig.height = 4.5, dpi = 300)

# install.packages(c("tidyverse","janitor","eurostat","dineq")) # kjør én gang ved behov
library(tidyverse)
library(janitor)
library(stringr)
```


# Del A: Subnasjonalt BNP og BNP per innbygger

## Data og deskriptiv statistikk 
Vi analyserer perioden **2000-2023** for **Spania (ES), Østerrike (AT), Tsjekkia (CZ), Slovenia (SI)** og **Estland (EE)** på **NUTS-3**-nivå. Data ble lastet ned fra Eurostat som tilpassede "Spreadsheet CSV"-filer den **28.10.25**. Vi beregner **BNP per innbygger (GDPC)** som BNP i euro delt på totalt innbyggertall. Eventuelle datamerker/"flagg" (f.eks. *p* for foreløpig) beholdes som referanse, mens elve beregningen bruker tallverdiene.

### BNP (nama_10r_3gdp)
Regionalt BNP hentes fra **`nama_10r_3gdp`** med **`na_item = B1GQ`** (BNP i markedspriser) og **`unit = MIO_EUR`** (millioner euro). Tallene er årlige og rapporteres på NUTS-3. Eurostat fordeler nasjonale skatter/subsidier på produkter til regioner i tråd med metodikken i regionale nasjonalregnskaper. Aktivitet som ikke kan knyttes til en bestemt region håndteres som **extra-regio**. Serien kan inneholde **revisjoner** og mindre **brudd** (bl.a. oppdateringer i NUTS-klassifikasjon), så små sprang mellom år kan forekomme. 

### Befolkning (demo_r_pjanaggr3)
Befolning hentes fra **`demo_r_pjanaggr3`** med **`sex = T`** (totalt) og **`age = TOTAL`** (alle aldre). Populasjonsbegrepet er **vanlig bosted** (*ususal residence*) og referansetidspunktet er **1. januar** hvert år. Verdiene er oppgitt i **personer**. Kombinert med BNP-tabellen gir dette et konsistent grunnlag for å beregne **GDPC** på tvers av land og regioner i hele analyseperioden  


## Beregning av BNP per innbygger (GDP per Capita Calculation)


```{r}
# 1) Les inn på nytt – ALT som tekst, hopp over header-rader
gdp <- readxl::read_excel(path = "nama_10r_3gdp__custom_18648452_spreadsheet_uten_flags.xlsx",
  sheet = 'Sheet 1'
  )
  
```

```{r}
#| paged.print: false
head(gdp)
```

```{r}
# Fikser litt
names(gdp)[1] <- "geo_codes"
names(gdp)[2] <- "geo_names"
# dropper første rekken
gdp <- gdp[-1,]
# Fikser år 2023 som er character
gdp <- gdp |> 
  mutate(
    `2023` = as.numeric(`2023`)
  )
```

```{r}
gdp_long <- gdp |> 
  pivot_longer(
    cols = `2000`:`2023`,
    names_to = "Year",
    values_to = "gdp"
  )

```


```{r}
#Lager NUTS2, NUTS1 og NUTSc (Country) variabler

gdp_long <- gdp_long |> 
  mutate(
    NUTS2 = str_sub(geo_codes, start = 1L, end = 4L),
    NUTS1 = str_sub(geo_codes, start = 1L, end = 3L),
    NUTSc = str_sub(geo_codes, start = 1L, end = 2L)
  )

```









```{r}
# laste inn datasett 2, befolkning per 1. januar:

Pop <- read_excel("demo_r_pjanaggr3__custom_18648204_spreadsheet_uten_flags.xlsx")

# legge til korrekt årstall og navn på variabler:

names(Pop) <- c("Geo_kode", "Geo_navn", 2000:2023)

# Gjøre datasettet tidy:

Pop <- Pop |> pivot_longer(col = c(3:26), names_to = "År", values_to = "Befolkning")

library(dplyr)
library(stringr)
library(readr)

Pop <- Pop %>%
  # fjern header-radene som ble lest som data
  filter(!str_detect(Geo_kode, "^GEO"), Geo_navn != "GEO (Labels)") %>%
  # sikre typer
  mutate(
    År = as.integer(År),
    Befolkning = parse_number(Befolkning)  # "1 234 567" / ":" -> 1234567 / NA
  )

```


```{r}
# vis de første radene
gdp |> dplyr::slice_head(n = 10)

```

```{r}
# Viser de første radene
Pop |> dplyr::slice_head(n = 10)
```














